臺灣高等法院刑事判決　　　　　　　　95年度上訴字第1881號
上　訴　人　臺灣臺北地方法院檢察署檢察官
被　　　告　戊○○
　　　　　　丁○○
上列上訴人因被告等重利案件，不服臺灣臺北地方法院95年度訴
字第87號，中華民國95年4 月20日第一審判決（起訴案號：臺灣
臺北地方法院檢察署93年度偵字第16316號簡易判決處刑書），
提起上訴，本院判決如下：
    主  文
原判決關於戊○○部分撤銷。
戊○○以乘他人急迫貸以金錢，而取得與原本顯不相當之重利為
常業，處有期徒刑陸月，併科罰金銀元萬元，有期徒刑如易科
罰金，以銀元佰元即新台幣玖佰元折算壹日，罰金如易服勞役
以新台幣壹仟元折算壹日。扣案之如附表三編號二十二所示之帳
冊壹本沒收之。
其餘上訴駁回。
    事  實
一、戊○○基於常業重利之犯意，於民國九十二年八月初至九十
    三年七月期間內，在如附表一所示時間、地點，利用丙○○
    、甲○○、李金興、王天順、鐘成財、張世宗、陳政基等人
    需款孔急之際，對該等需錢孔急之借款人貸與金錢等約定借
    款人需書立切結書或簽發同面額之本票、支票或提出租賃契
    約書為擔保，或提出營業小客車駕駛執照、營業小客車駕駛
    人執業登記證、身分證、各類所得扣繳及免扣繳憑單等辨別
    身分之資料以供貸款，借款利息為借新臺幣（下同）一萬元
    ，每三十日利息二千元或每十日利息二千元不等，向各該借
    款人收取月息二十分至六十分即週年利率高達百分之二百四
    十三至七百三十不等之利息及每日百分之一之遲延利息，而
    收取與原本顯不相當之重利（詳細借款金額、期間、方式及
    償還金額見附表一編號一至十一所示），以及於如附表二所
    示之時間、地點，利用鍾瑞平等人急需小額現金週轉之際，
    對該等需錢週轉之借款人，提供免擔保之小額借款，並約定
    借款利息為借款一萬元，每三十日一千元至二千元不等，向
    各該借款人收取月息十分至二十分即週年利率高達百分之一
    百二十二至二百四十三之利息，並以每三日或每十日為一期
    ，收取本金及利息，而收取與原本顯不相當之重利（鍾瑞平
    等人詳細借款金額、期間、方式及償還金額見附表二編號一
    至二十二所示），向用並恃此收入為營生，以之為常業，而
    丁○○明知戊○○係恃收取與原本顯不相當重利為營生，並
    以之為常業，經化名「林俊宏」即綽號「一支」之真實姓名
    、年籍不詳成年男子（下稱「林俊宏」）轉述，得知甲○○
    因所經營「紫芸咖啡餐飲有限公司」（下稱紫芸咖啡公司）
    亟需現金款項周轉，竟基於幫助常業重利之犯意，從中居間
    介紹戊○○於九十三年六月二十八日與甲○○認識，戊○○
    進而於如附表一編號四至六所示時間、地點利用甲○○需款
    孔急之際，對甲○○貸與金錢，要求甲○○書立切結書或簽
    發同面額之本票、支票或提出租賃契約書為擔保，並以乙○○為連帶保證人，向甲○○收取月息六十分即週年利率百分
    之七百三十之與原本顯不相當之重利（詳細借款金額、期間
    、方式及償還金額見附表一編號四至六所示），嗣甲○○等
    因不堪重利負荷，報警循線於九十三年七月二十一日上午十
    一時許，在臺北縣三峽鎮○○街九十六號三峽鎮農會前，當
    場查獲前來收取款項之戊○○，並扣得甲○○所簽發之紫芸
    咖啡餐飲有限公司之票號：ＦＡＹ0000000、ＦＡＹ
    0000000號空白支票二紙、紫芸咖啡餐飲有限公司租
    賃契約書二本及如附表三編號一至二十二所示之物。
二、案經甲○○、丙○○訴由臺北縣政府警察局三峽分局報請臺
    灣臺北地方法院檢察署檢察官偵查起訴，及本院依職權查明
    併辦。
    理  由
壹、被告戊○○部分：
一、訊據被告戊○○於警詢、偵查及原審準備程序、審理程序及
    本院準備程序及審理中對上揭常業重利事實均坦承不諱（見
    偵一卷第二一至二四頁、偵二卷第一三九至一四一、第一七
    一至一七三、第一八九至一九一頁、偵三卷第三至五頁、原
    審卷第十八、十九頁、第一六一頁、本院卷第五十七、五十
    八頁、本院審理筆錄第二頁）。
  (一)經核與證人丙○○於警訊中證稱：「（你共向戊○○於何時
    ？何地？借貸多少金額？有無計算利息？）我共向他借貸過
    三次金錢，第一次係於九十二年八月初，在臺北市○○路○
    段路邊向他借得一萬元，每三天償還本金加利息計一千二百
    元整，共計連續償還十次，於三十天還清，本金加利息共計
    償還一萬二千元正。第二次係於第一次償還清楚後，於九十
    二年九月初，同樣在臺北市○○路○段路邊向他借得二萬元
    現金，惟因當時我沒有錢還他，他曾約我九十二年十月中旬
    ，同樣在臺北市○○路○段路邊，依戊○○要求我共欠他三
    十七天利息，我當時共支付戊○○七千四百元利息。事後同
    樣以每三天計算一期償還本金加利息，連續分十期，每期償
    還本金加利息計二千四百元正，共計償還本金加利息共計二
    萬四千元正（此次之借貸我共計支付利息一萬一千四百元正
    ）；第三次我係於九十三年二月十四日，同樣在臺北市○○
    路○段路邊向他借得二萬元現金，償還方式亦以每三天計算
    一期償還本金加利息，亦連續分十期償還，每期償還本金加
    利息亦計二千四百元正，在連續償還四期後（當時我共計已
    支付九千六百元），因我實在沒錢清償，事後於九十三年七
    月十三日跑到我家催討，我實在不勝其煩，約定於九十三年
    七月十六日約二十時，亦依他所計算之利息方式，亦在臺北
    市○○路○段路邊，共計償還本金加利息共計三萬元正．．
    ．．。」（見偵一卷第十二至十四頁）、於原審審理中結證
    稱：「．．．（當初為何不向銀行或是其他金融機構借錢，
    而要向被告二人借錢？）因為比較方便。（請問，你是什麼
    原因要去跟被告二人借錢的？）要繳一些有的沒有的，比如
    說行費、稅金，車要給車行錢。（被告二人借錢給你利息的
    算法，比你以現金卡去跟銀行借錢的利息高還是低？）高。
    ．．．．（你跟戊○○借錢的利息原則上是多少？借一萬元
    要還多少？）借一萬元要償還一萬二千元，這二千元是一個
    月期間的利息。．．．（你在警察局說借款的時間是九十二
    年八月初開始，你有何意見？）警察局說的才是對的，警察
    傳我過去說帳簿裡面有我的名字，那個時候我錢都已經還完
    了，我第一次跟被告借錢的時間是九十二年八月。（你第二
    次借錢九十二年九月借款二萬元，共計償還本金加利息二萬
    四千元，為何括號註記借款支付利息一萬一千四百元？）因
    為我後來都還不出來了，利息如何計算我不會算，但是我是
    已經還不出來了，三十幾天我都沒有錢還，兩萬是正常的，
    因為那次我遲延了三十七天，所以我支付的利息是一萬一千
    四百元，我共支付本金加利息是三萬一千四百元。（你當時
    是有急用才跟戊○○借錢嗎？）是的。（為什麼你不跟銀行
    借錢利息比較低？）速度慢。．．．」等語（見原審卷第一
    三六至一三九）相符。
  (二)另經證人甲○○於警詢中指證：「（你是於何時、地向人借
    貸金錢？如何借貸？）我是於九十三年六月二十八日中午十
    三時許，在臺北市○○○路一四四巷十四號一樓店內，由林
    俊宏介紹來之人，自稱丁○○男子及綽號『小玉』女子，借
    現金三十五萬元後我開立二張支票（中國農民銀行大同分行
    支票ＦＡＹ0000000號、面額二十萬元、九十三年七
    月二日到期及ＦＡＹ0000000號、面額三十萬元，九
    十三年七月七日到期），並扣押質借二間店之租賃契約共二
    份，另於六月三十日又借十萬元，並開立支票（中國農民銀
    行大同分行支票ＦＡＹ0000000號面額十萬元、九十
    三年七月七日到期及本票一張，面額為三十三萬元）．．．
    ，在九十三年七月五日他們二人借我五萬元，但要我開立中
    國農民銀行大同分行支票，面額二十三萬元各三張九十三年
    七月十六日到期。（你向丁○○與小玉借貸金錢利息如何計
    算？）丁○○向我說，十天為一期，利息是以二十分計算。
    ．．．（你共向丁○○與小玉借得多少錢？你總共還清多少
    元？）實拿五十萬元，我已還九十三年七月二日二十萬元支
    票及九十三年七月十日六萬元及九十三年七月十一日還現金
    四十萬元。總共已還了六十六萬元，尚有一張二十三萬元的
    支票九十三年七月十日到期。」等情明確（見偵一卷第二五
    至三○頁）。
  (三)復有搜索扣押筆錄（見偵一卷第四五至四七頁）、臺北縣政
    府警察局贓物認領保管收據（見偵一卷第四九頁）、甲○○
    簽立切結書（見偵一卷第五十頁）、支票號碼：ＦＡＹ00
    00000號支票暨退票理由單（見偵一卷第五一頁）、支
    票號碼：ＳＬ0000000號支票（見偵一卷第五二頁）
    、支票號碼：ＡＣ0000000號支票（見偵一卷第五二
    、五三頁）、票號：七三四五五二號本票（見偵一卷第五四
    頁）、票號：ＴＨ○二七四六六號本票（見偵一卷第五四頁
    ）、票號ＴＨ0000000號本票（見本院卷第五四頁）
    、支票號碼：ＦＡ0000000號支票暨退票理由單（見
    偵一卷第五六、五七頁）、鐘成財營業小客車駕駛人執業登
    記證暨汽車行照（見偵一卷第五七頁）、王天順之所得扣繳
    憑單（見偵一卷第五八頁）、王天順、鐘成財身分證影本（
    見偵一卷第五九頁）、張世宗營業小客車駕駛人執業登記證
    暨身分證影本（見偵一卷第六一頁）、空白切據（見偵一卷
    第六二頁）、票號：ＷＧ0000000號本票（見偵一卷
    第六三頁）、支票號號：ＦＡＹ0000000號、ＦＡＹ
    0000000號、ＦＡＹ0000000號支票（見偵一
    卷第六四頁）及帳冊資料（見偵一卷第七七至一二九頁）附
    卷足憑，足徵被告戊○○之自白與事實相符，應堪採信。
  (四)按刑法上所謂常業犯，指反覆以同種類行為為目的之社會活
    動之職業性犯罪而言，至於犯罪所得之多寡，是否恃此犯罪
　　為唯一之謀生職業，則非所問，縱令兼有其他職業，仍無礙
  　於該常業犯罪之成立，最高法院八十五年台上字第五一０號
    著有判例。是刑法上所謂之「常業犯」，係以同一犯罪行為
    之意思反覆為之，且賴以為生存即足成立，祇須有賴某種犯
    罪為生活，而有事實上之表現為已足，不以犯罪時間之長短
    為標準，亦不專賴該犯罪為唯一生活依憑為必要，縱令尚有
    其他職業，仍無礙常業犯之成立。被告戊○○於本院準備程
    序中自承其九十二年八月初起至九十三年七月止，並無工作
    ，並坦認利用放貸賺取利息，足認被告戊○○有依恃收取重
    利放貸之利息所得營生之主觀意思，且有如前之客觀事實表
    現，依目前社會生活狀況，其收取之利息所得顯已足供被告
    日常生活所需，足認其確係恃此為生，而有以之為常業之意
    ，自明。是本件被告戊○○涉犯常業重利罪部分，事證明確
    ，應依法論科。
  (五)至公訴人依被告戊○○帳冊資料所載借款人之電話查出持用
    人姓名分別為鍾瑞平、林盛一、田廷輝、孫冬至、高淑貞、
    林萬朝、金忠華、許秀珠、吳松坪、許桂芬、王明禮、陳又
    寧、劉解喜久、王文中、游文賢、吳哲民、林國勳、黃萬德
    、鄭茂盛、李志強、李啟榮、黃囊、陳地利、羅志賢等人，
    原審法院固未加傳訊逕為辯論終結，檢察官指摘原審有不當
    之處，惟本院詳為勾稽被告所有帳冊之記載內容，並訊問被
    告有記載之習慣詳載於本院準備程序筆錄中，就各該借款人
    之利息約定之有無及借款日期、金額已臻明確，並勾稽出如
    附表二所示之常業重利之犯罪事實，且為被告所不爭執，已
    無再傳訊該等借款人到院之必要，蒞庭公訴檢察官亦表依卷
    附資料認定事實已足，無再傳訊證人之必要，是本院不再傳
    訊前開相關借款人到院，本院認待證事實已臻明確，上開證
    人核自無傳訊之必要，附此敘明。
三、按行為後法律有變更者，適用行為時之法律。但行為後之法
    律有利於行為人者，適用最有利於行為人之法律，刑法第二
    條第一項定有明文（刑法第二條係規範行為後法律變更所生
    新舊法律比較適用之準據法，是刑法第二條本身雖經修正，
    但該條文既屬適用法律之準據法，本身尚無比較新舊法之問
    題，應逕適用裁判時之刑法第二條規定以決定適用之刑罰法
    律）。又比較時應就罪刑有關之共犯、未遂犯、想像競合犯
    、牽連犯、連續犯、結合犯，以及累犯加重、自首減輕暨其
    他法定加減（如身分加減）與加減例等一切規定，綜其全部
    罪刑之結果而為比較（最高法院九十五年第八次刑事庭會議
    決議參照）。至有關易科罰金之折算標準、罰金易服勞役之
    折算標準及期限、多數有期徒刑定應執行之刑時之最高刑期
    之限制等之修正，事涉行為人易刑折算標準金額之多寡與期
    限之長短或有期徒刑定應執行之刑時最高度之限制，雖亦均
    屬依修正後刑法第二條第一項所應比較適用法律之範圍，然
    參諸前揭最高法院決議內容，其所指應綜合比較新、舊法而
    一體適用之部分，當僅限於就被告所犯罪名、法定刑度及刑
    之加重減輕等有關罪、刑部分之事項，至針對法院為宣告刑
    後，就數個宣告刑應如何定其應執行刑之規定，因非屬須經
    綜合考量方得據以為刑之宣告之罪、刑事項，於適用時，與
    之不具依附及相互關聯之特性，縱各別適用最有利於行為人
    之法律，亦不影響被告之犯行在法律上之評價，自不生應與
    罪、刑部分一體適用之問題，而應各依修正後刑法第二條第
    一項之規定，適用最有利於行為人之法律。查被告戊○○行
    為後，刑法第三十三條第五款有關罰金之最低數額、第三百
    四十五條有關常業犯等規定，業於九十四年二月二日修正公
    布，刑法施行法亦於九十五年六月十四日修正增訂第一條之
    一（有關罰金之最高數額），業於九十四年二月二日修正公
    布，並自九十五年七月一日起施行，茲就比較情形分述如下
    ：
  (一)刑法第三十三條第五款有關罰金之最低數額部分，刑法分則
    編各罪所定罰金之貨幣單位原為銀元，修正前刑法第三十三
    條第五款規定：「罰金：（銀元）一元以上」，而銀元與新
    臺幣間之折算，依現行法規所定貨幣單位折算新臺幣條例規
    定，以銀元一元折算新臺幣三元；修正後刑法第三十三條第
    五款則規定：「罰金：新臺幣一千元以上，以百元計算之」
    ；經比較修正前、後之規定，修正後刑法第三十三條第五款
    所定罰金之最低數額，較之修正前提高，自以修正前刑法第
    三十三條第五款規定有利於被告。
  (二)刑法施行法第一條之一有關罰金之最高數額部分，修正刑法
    係自九十五年七月一日起施行，在此之前，刑法分則編有關
    罰金之貨幣單位係銀元（銀元與新臺幣之折算比例為一比三
    ），且依刑法分則編應處罰金者，應適用罰金罰鍰提高標準
    條例第一條、第五條規定，就七十二年六月二十六日前修正
    之刑法條文，罰金數額提高二至十倍，其後修正者則不提高
    倍數；而修正刑法施行後，因刑法第三十三條第五款所定罰
    金之貨幣單位，經修正為新臺幣後，刑法分則各罪所定罰金
    之貨幣單位亦應配合修正為新臺幣，為使刑法分則編各罪所
    定罰金之最高數額與刑法修正前趨於一致，乃增訂刑法施行
    法第一條之一：「中華民國九十四年一月七日刑法修正施行
    後，刑法分則編所定罰金之貨幣單位為新臺幣。九十四年一
    月七日刑法修正時，刑法分則編未修正之條文定有罰金者，
    自九十四年一月七日刑法修正施行後，就其所定數額提高為
    三十倍。但七十二年六月二十六日至九十四年一月七日新增
    或修正之條文，就其所定數額提高為三倍」，亦即，自九十
    五年七月一日起，刑法分則編所定罰金之貨幣單位，由原來
    之銀元改為新臺幣，且於九十四年一月七日刑法修正時（九
    十四年一月七日係立法院三讀通過之日期），刑法分則編未
    修正之條文定有罰金者，復未於七十二年六月二十六日至九
    十四年一月七日修正或新增，自九十五年七月一日起，有關
    罰金之數額提高為三十倍。本案被告係犯刑法第三百四十五
    條之常業重利罪，該罪有罰金刑之處罰，且該條文於九十四
    年一月七日刑法修正時未經修正，亦未於七十二年六月二十
    日至九十四年一月七日間修正過，依增訂刑法施行法第一之
    一條之規定，其罰金以新臺幣為單位，數額應提高三十倍。
    此與修正前之罰金以銀元為單位，適用罰金罰鍰提高標準條
    例第一條規定，應提高十倍，再經折算為新臺幣（銀元與新
    臺幣之折算比例為一比三），換算結果，亦為三十倍。從而
    ，刑法分則編各罪所定罰金刑之最高數額，於上開規定修正
    後並無不同，對被告而言，並無不利。
  (三)本件經檢察官以常業重利罪起訴，本院審理結果，亦認為構
    成常業重利罪，雖民國九十五年七月一日修正施行之刑法，
    已刪除第三百四十五條常業重利罪之規定，但本件被告所犯
    本罪之時間在刑法修正施行前，而當時常業重利罪，其法定
    本刑為五年以下有期徒刑，得併科三萬元（依罰金罰鍰提高
    標準第一條前段提高十倍後）以下罰金，刑法修正後，因常
    業犯已經刪除，應將所犯二十三次重利罪分論併罰，合併計
    算其法定最高本刑為有期刑徒刑二十年（以修正前刑法第五
    十一條第五款論之），較原常業犯之法定刑為重，依刑法第
    二條第一項之規定比較結果，應適用較輕之修正前刑法第三
    百四十五條而論以常業重利罪。
  (四)綜合上述各條文修正前、後之比較，可知依修正前、後之規
    定，就罰金之最高數額（即刑法施行法第一條之一）部分，
    對被告並無不利，惟修正後之罰金最低數額，較修正前提高
    ，以及常業犯刪除後，顯然不利於被告，揆諸前揭最高法院
    決議所揭示之罪刑綜合比較原則，依刑法第二條第一項前段
    之規定，就罪名及法定刑度等應整體適用行為時即修正前之
    規定。
四、核被告戊○○所為係犯修正前刑法第三百四十五條之常業重
    利罪。又公訴意旨雖認被告戊○○亦貸與款項予乙○○，並
    向之收取與原本顯不相當之重利，惟查，被告戊○○否認曾
    借款予乙○○，供稱乙○○僅係甲○○之借款保證人，核予
    扣案之甲○○簽發支票背面有乙○○之背書一情相符，堪以
    採信，且遍查全案相關事證並無乙○○借款之相關單據，而
    證人乙○○於警詢中之證詞是否可採，要非無疑，已如前述
    ，實難僅憑乙○○前述證詞即遽為不利被告戊○○之認定，
    是起訴書就此部分之認定，尚有未洽，附此敘明。再公訴意
    旨另以被告戊○○與真實姓名年籍不詳自稱「林俊宏」之男
    子及被告丁○○間就本件常業重利罪間，有犯意連絡、行為
    分擔之共犯關係，惟到庭之證人丙○○於原審結證稱不認識
    被告丁○○，而告訴人甲○○、乙○○於警訊中亦僅陳稱被
    告戊○○、丁○○係「林俊宏」介紹來的等語，告訴人甲○○於警訊中更陳稱：「林俊宏」還我三十五萬元等，且另同
    案被告丁○○於原審準備程序亦陳稱：伊與「林俊宏」認識
    很久了，……，「林俊宏」應該沒有與被告戊○○合夥等語
    ，顯見「林俊宏」與被告戊○○並不熟悉，苟係共同經營地
    下錢莊何以還會欠告訴人甲○○三十五萬元，豈不違反常理
    ？且綜觀卷內並無其他可資佐證「林俊宏」有何出資或參與
    經營之行為或因此從獲利之情事之相關證據，單純以「林俊
    宏」介紹被告丁○○與被告戊○○與告訴人甲○○等人認識
    借款，遽認被告戊○○與「林俊宏」有共犯關係，似嫌無據
    ，再者，本院認被告丁○○復與被告戊○○並非共犯關係（
    理由詳如後述），是公訴人起訴主張被告戊○○與「林俊宏
    」、被告丁○○有共犯關係，恐有誤會，附此說明。又被告
    戊○○除前如附表一編號三至六之常業重利之事實業經起訴
    外，餘如附表一編號一、二、七至十一及附表二所載自九十
    二年八月初起迄九十三年六月底期間之常業重利犯行，雖未
    經公訴人起訴，然本院認有常業犯之實質上一罪關係，為起
    訴效力所及，應併予審理。
五、原審詳究後認被告戊○○事證明確，並予以論罪科刑，固非
    無見。惟如前述被告尚有如附表二所示之常業重利犯行，原
    判決未經詳為查證，遽以扣案之帳冊不足認定被告戊○○有
    如附表二所示之重利行為，原判決認定事實已有誤謬之情，
    再者，原起訴書起訴認被告戊○○與丁○○以「林俊宏」有
    共犯關係，惟原判決僅就被告戊○○與被告丁○○間不構成
    共犯關係有所著墨，惟就起訴書認定之另一共犯「林俊宏」
    何以不構成共犯並未有所說明，不無理由脫漏之違誤，是檢
    察官上訴執此原判決未能詳查卷證資料，認定事實有誤，指
    摘原判決不當，為有理由，按原判決有關被告戊○○之部分
    既有前揭可議之處，自應由本院予以撤銷改判。爰審酌被告
    戊○○趁他人之危，貸與金錢，賺取高額利息，損害社會風
    氣，被告戊○○犯後坦承一切，與其犯罪之手段、目的等一
    切情狀，量處如主文第二項所示之刑。至檢察官上訴稱被告
    告戊○○所量之刑過輕，惟經本院審究被告貸放之金額筆數
    雖多，但大部分為三萬元以下之小額放款，且依告訴人甲○○、乙○○於警訊中及證人丙○○於原審審理等所證述未見
    被告戊○○實際為暴力討債之惡劣行徑，較之惡劣暴力討債
    之地下錢莊，其情尚屬輕微，本院爰認量處如主文第二項所
    示之刑已足，併此說明。
六、又有關易刑處分之法律規定亦有變更，其中有期徒刑易科罰
    金之規定部分，修正前刑法第四十一條第一項前段規定：「
    犯最重本刑為五年以下有期徒刑以下之刑之罪，而受六個月
    以下有期徒刑或拘役之宣告，因身體、教育、職業、家庭之
    關係或其他正當事由，執行顯有困難者，得以一元以上三元
    以下折算一日，易科罰金」，而被告行為時之易科罰金折算
    標準，依修正前罰金罰鍰提高標準條例第二條（現已刪除）
    規定，就其原定數額提高為一百倍折算一日，則被告行為時
    之易科罰金折算標準，應以銀元三百元折算一日，經折算為
    新臺幣後，應係以新臺幣九百元折算為一日。裁判時即修正
    後刑法第四十一條第一項前段則規定：「犯最重本刑為五年
    以下有期徒刑以下之刑之罪，而受六個月以下有期徒刑或拘
    役之宣告者，得以新臺幣一千元、二千元或三千元折算一日
    ，易科罰金」，比較修正前、後之易科罰金折算標準，以行
    為時即修正前之規定，較有利於被告。至罰金易服勞役之規
    定部分，修正前刑法第四十二條第一項、第二項、第三項原
    規定「罰金應於裁判確定後兩個月內完納，期滿而不完納者
    ，強制執行，其無力完納者，易服勞役；易服勞役以一元以
    上三元以下，折算一日，但勞役期限不得逾六個月；罰金總
    額折算逾六個月之日數者，以罰金總額與六個月之日數比例
    折算。」，此折算標準並應適用修正前罰金罰鍰提高標準條
    例第二條規定，就其原定數額提高為一百倍折算一日，亦即
    被告行為時之易服勞役折算標準，應以銀元一百元以上三百
    元以下之數額折算一日，經換算為新臺幣，則應以新臺幣三
    百元以上九百元以下折算一日。而依九十五年七月一日施行
    之修正後刑法第四十二條第一項、第三項、第五項則規定「
    罰金應於裁判確定後二個月內完納，期滿而不完納者，強制
    執行，其無力完納者，易服勞役。但依其經濟或信用狀況，
    不能於二個月內完納者，得許期滿後一年內分期繳納。遲延
    一期不繳或未繳足者，其餘未完納之罰金，強制執行或易服
    勞役；易服勞役以新臺幣一千元、二千元或三千元折算一日
    ，但勞役期限不得逾一年；罰金總額折算逾一年之日數者，
    以罰金總額與一年之日數比例折算。」，並將原罰金罰鍰提
    高標準條例第二條之規定刪除，是以新法所定易服勞役之折
    算標準為新臺幣一千、二千、三千元折算一日。比較修正前
    、後之易服勞役折算標準，又以裁判時即修正後之規定，較
    有利於被告。準此，自應依修正後刑法第二條第一項前段及
    但書之規定，有關易科罰金、易服勞役之規定分別適用修正
    前及修正後之規定，諭知易科罰金及易服勞役之折算標準。
    是本件被告戊○○所犯常業重利罪部分既經本院判處有期徒
    刑六月，併科罰金銀元三萬元，是就有期徒刑之部分，自應
    依修正前刑法第四十一條第一項前段之規定，諭知如主文第
    二項所示易科罰金之折算標準，另就併科之罰金部分，以修
    正後之刑法第四十二條第三項前段之規定諭知易服勞役之折
    算標準。
七、末按刑法第三十八條第一項第一款、第二項雖已將「左列」
    改為「下列」，「犯人」改成「犯罪行為人」，然因沒收屬
    於從刑，依照最高法院九十五年五月二十三日第八次刑事庭
    會議決議第一點第（五）小點：「從刑附屬於主刑，除法律
    有特別規定者外，依主刑所適用之法律」，本案關於刑法修
    正前後之比較適用，整體言之，既應以修正前之刑法對被告
    較為有利，已如前述，則從刑部分亦應一體適用修正前刑法
    之規定。是扣案如附表三編號二十二所示之帳冊，係被告戊○○所有供犯罪所用之物，爰依修正前刑法第三十八條第一
    項第二款之規定，宣告沒收，至如附表三編號一至二、四至
    二十一所示切結書、支票暨退票理由單、本票、行照、身分
    證、營業小客車駕駛人執業登記證、各類所得扣繳暨免扣繳
    憑單、切據等物，均係供作質押之用，則被告戊○○取得上
    開物品，僅供作清償借款本息擔保之用，如借款人嗣後清償
    借款本息，被告戊○○仍須將該等物品分別返還於各該借款
    人，自難認係被告戊○○犯罪所得之物屬於被告戊○○所有
    （最高法院九十二年度台上字第二九二三號判決參照），另
    附表三編號三陳淑玲所簽發之本票，雖係陳淑玲向被告戊○○借款所出具，惟被告戊○○並未向陳淑玲收取利息，此業
    據證人陳淑玲警訊時陳明在卷（見偵一卷第九頁反面），故
    該張本票與被告等涉犯常業重利犯行無涉，爰不另為沒收之
    諭知，併此敘明。
貳、被告丁○○部分：
一、訊據被告丁○○堅決否認與被告告戊○○及自稱「林俊宏」
    之成年男子有共同經營地下錢莊以放高利貸營生之犯行，並
    辯稱伊並無與被告戊○○及「林俊宏」以「祥華企業有限公
    司」（下稱祥華公司）名義共同經營「地下錢莊」，並以放
    高利貸為營生，祥華企業有限公司本係伊與他人合夥經營於
    臺北縣三重市所從事土方工程之公司，伊結束該公司業務後
    ，前往大陸與他人從事合夥作生意，因而以簡體字印製「祥
    華企業有限公司總經理丁○○」名片，伊係因「林俊宏」表
    示甲○○急需現金周轉，始介紹甲○○與戊○○認識，伊既
    未抽傭，亦無向甲○○抽取費用云云。而公訴人認定被告丁○○與被告戊○○共同以「祥華公司」名義經營地下錢莊放
    高利貸，無非以證人甲○○、乙○○警詢中證詞及扣案之「
    祥華企業有限公司總經理丁○○」名片為其主要依據。惟查
    ：
  (一)證人甲○○雖於警詢中指稱：伊於九十三年六月二十八日，
    經由「林俊宏」之介紹向自稱「小玉」之被告戊○○及被告
    丁○○借款三十五萬元，又於九十三年六月三十日再借款十
    萬元並簽署切結書，承諾擔保借款支票如跳票，應將所經營
    之紫芸咖啡公司讓與被告戊○○與丁○○，再於九十三年七
    月五日再借款五萬元云云（見偵一卷第二八、二九頁），證
    人乙○○雖亦於警詢中指稱：伊於九十三年五月十一日、六
    月十四日向被告戊○○、丁○○以每十日利息二十分之利率
    各借款十萬元云云（見偵一卷第三五至三七頁）。然被告戊○○於警詢、偵查、原審及本院審理中均坦陳係伊一人借款
    予甲○○，要與被告丁○○無涉，而乙○○僅係甲○○之借
    款連帶保證人，伊從未借款予乙○○等情。按甲○○所書立
    「切結書」載明：「本人『甲○○』茲向戊○○小姐以租賃
    契約書質押紫芸簡餐公司調現，如果任一張支票跳票，甲方
    願意無條件將伊果義式咖啡之經營權讓予乙方，恐口說無憑
    ，特立此書為證。甲方：立書人甲○○。乙方：戊○○。見
    證人：丁○○、林俊宏。」等字樣可徵（見偵一卷第五十頁
    ），該次借款人應僅被告戊○○一人，並未包括被告丁○○
    在內，且遍查全案全案相關事證並無乙○○借款之相關單據
    ，則證人甲○○、乙○○於警詢中之證詞，是否與事實完全
    相符，要非無疑，況證人甲○○、乙○○經原審傳喚、拘提
    均無法到庭（見原審卷第五二、一二八頁）於本院審理中亦
    傳喚無著，致未能進行交互詰問並與被告丁○○對質，以擔
    保其證言真實性，本院亦無從直接接觸證人而審酌其證言之
    憑信性。是難僅憑甲○○、乙○○前述證詞，遽認被告丁○○與被告戊○○共同以「祥華公司」名義經營地下錢莊。
  (二)再查，被告戊○○於本院審理中證稱：「（你是如何認識甲○○的？）是林俊宏跟丁○○拜託，然後丁○○再找我去借
    他錢，他說甲○○的店轉不過去，所以要跟我借錢。（你在
    跟甲○○談話的時候，丁○○有沒有一同過去？）第一次當
    然是有，後來一、兩次有，接下來就沒有，大部分都是林俊
    宏帶我去的。（你之前是否認識林俊宏？）不認識。（你是
    因為丁○○的介紹才認識林俊宏？）是的。（你是因為林俊
    宏的介紹才知道甲○○要借錢？）是的。（丁○○為什麼會
    知道你有在借錢給別人？）因為他們家跟我們家都住在車站
    附近，一開始他是要我幫忙一下，他說我有錢借給別人，就
    請我幫忙週轉一下。（丁○○跟你一起去見甲○○的時候，
    丁○○負責做什麼事情？）我看到他都在那邊，他也沒有在
    講話，都是林俊宏在講話。……（提示偵字第一六三一號卷
    宗第六五頁，甲○○有提供一張丁○○的名片，你是否有印
    象？）丁○○給甲○○的，這我不知道，可是這張名片確實
    是丁○○的。（名片上面所寫的祥華企業有限公司，你是否
    知道這家公司是什麼公司？）我不知道，這個公司也不是我
    所開立的，我從來沒有開過公司。（你放高利貸，有沒有人
    跟你合股？）沒有，就我一個人。（丁○○幫你介紹甲○○
    這個客戶有沒有拿到好處？）我從來一毛錢也沒有給他。（
    丁○○有幫你介紹其他的客戶過嗎？）有一個女的，但是那
    個女的沒有給我利息，這個女的就是陳淑玲，但是我沒有跟
    他拿利息。……（臺北市○○路二七七巷三七弄五號五樓之
    一這是什麼地方？）那是丁○○租來要睡覺的地方，後來是
    丁○○沒有時間，然後我幫丁○○去公證租賃契約的。（你
    有沒有在這個地方營業？）沒有，名片是丁○○自己去印上
    去的，我也沒有開過什麼公司。（甲○○說丁○○有幫你拿
    一張空白支票回去，你有何意見？）丁○○有跟甲○○拿空
    白支票的事情，我完全不知道，是甲○○之後才跟我說的，
    甲○○跟我說丁○○有跟我拿一張空白支票，我就說我不知
    道，我說丁○○沒有跟我說我完全不知道。（丁○○有沒有
    跟你提到為什麼要向甲○○拿空白支票？）沒有，我也沒有
    去問丁○○，這是丁○○跟甲○○之間的事情。（甲○○說
    丁○○有要他寫切結書，你有何意見？）我不知道。（丁○○為何要在切結書上簽名？）因為林俊宏叫他說也簽一下。
    ……。」等語（見原審卷第一四三至一四九頁），堪認被告
    丁○○辯稱伊並無與被告戊○○及「林俊宏」以祥華公司名
    義共同經營「地下錢莊」，係因「林俊宏」表示甲○○急需
    現金周轉，始介紹甲○○與戊○○認識，其既未抽傭，亦無
    抽取費用等情，應非虛妄，為可採信。
  (三)又被告丁○○固不否認扣案之「祥華企業有限公司總經理丁○○」名片係其所印製（見偵一卷第六五頁），惟查，被告
    丁○○係經「林俊宏」之介紹而認識甲○○，再介紹向被告
    戊○○借款，縱被告丁○○曾交付上揭名片予甲○○，且警
    方亦於被告戊○○身上查獲上揭名片，惟衡情亦與一般民眾
    初次見面遞送名片以利相互介紹之常情無違，實難據此即推
    論被告丁○○與被告戊○○共同貸放高利。況且扣案之被告
    丁○○之前揭名片確以簡體字加以印製，核與台灣地區通用
    之繁體字有間，亦與一般台灣地區商業習慣有別，苟被告憲
    華確與被告戊○○合開「祥華公司」專門經營地下錢莊，何
    以不印製台灣地區通用之繁體字，豈有在無任何特殊需求之
    情形下印製簡體字名片之理？是被告辯稱該名片係在大陸與
    人合夥做生意而印製等語，應非子虛，是在被告戊○○處扣
    得之被告丁○○前揭名片一紙，實無以此為被告丁○○與被
    告戊○○有共同經營地下錢莊之行為之論據。末查，證人劉
    月玲於警訊中證稱僅向被告戊○○借款，要與被告丁○○無
    涉等語（見偵一卷第八頁），於原審審理中並證稱：曾見過
    被告丁○○，沒有講過話，都是在賭場看到他在打麻將等語
    （見原審卷第五十六頁）；另證人丙○○於警詢及原審審理
    中亦明確證稱伊僅向被告戊○○一人借款，未指證向被告丁○○借款（見偵一卷第十三頁、原審卷第一三四、一三五頁
    ）。益證，被告丁○○所辯其未與被告戊○○共同經營地下
    錢莊，應與事實相符，堪予採信。
  (四)此外，遍查全案相關事證，並無積極證據足資證明被告丁○○有與被告戊○○共同常業重利之犯行，徵諸前揭說明，實
    難僅以證人甲○○、乙○○警詢中指述及「祥華企業有限公
    司總經理丁○○」名片，即臆測或推論被告丁○○與被告戊○○共同經地下錢莊放高利貸，而遽以常業重利罪之共同正
    犯相繩。
二、惟被告丁○○於警詢、偵查及原審準備程序、審理程序中均
    坦承伊明知戊○○常年恃放高利貸收入為營生，經「林俊宏
    」轉述，得知甲○○因所經營紫芸咖啡公司亟需現金款項周
    轉，從中居間介紹戊○○於九十三年六月二十八日與甲○○
    認識，由被告戊○○借款予甲○○等情不諱（見偵一卷第二
    六、二七頁、偵二卷第一九○頁、原審卷第一四九至一五二
    頁），被告戊○○亦於原審審理中結證稱係經被告丁○○之
    介紹，始知悉甲○○急需款項周轉，因而借款予甲○○等情
    明確，已如前述，且被告丁○○同意擔任甲○○借款之見證
    人，有甲○○所書立「切結書」附卷足憑（見偵一卷第五十
    頁），足見被告丁○○確實以幫助之意思對被告戊○○提供
    借款對象，使之得以收取與原本顯不相當重利，而對被告戊○○之常業重利行為提供相當之助力，縱伊辯稱未收取佣金
    或相關費用，仍不影響幫助常業重利行為之成立。檢察官雖
    認被告丁○○應成立常業重利罪之共同正犯，然按共同正犯
    ，必以共同實施或分擔實施一部之人為限，所謂實施，即實
    行犯罪構成要素之行為已達於著手之程度而言，若僅於事前
    參與計劃，而予以相當之助力者，祇應論以事前幫助之從犯
    ；又刑法上所謂幫助他人犯罪，係指就他人之犯罪加以助力
    ，使其易於實施之積極的或消極的行為而言，如在正犯實施
    前，曾有幫助行為，其後復參與犯罪構成要件之行為者，即
    已加入犯罪之實施，其前之低度行為應為後之高度行為所吸
    收，仍成立共同正犯，不得以從犯論，最高法院二十年上字
    第一三七號、二十四年上字第三二七九號判例意旨分別足資
    參照，而本件被告丁○○僅係在被告戊○○借款收取與原本
    顯不相當之重利前居間介紹借款人甲○○，既未於事前商量
    如何收取重利，復未於事後參與謀利，均如前所述，則無證
    據證明被告丁○○參與構成要件內之行為，亦無證據證明被
    告丁○○係以自己常業重利之意思對被告戊○○提供助力，
    揆諸前揭說明，自難論以共同正犯，公訴人認被告丁○○應
    為常業重利罪之共同正犯，顯有誤會，併此說明。綜前所述
    ，本件事證明確，被告丁○○幫助常業重利犯行已堪認定，
    應依法論科。
三、按被告丁○○行為後法律有變更已如前述，且綜合比較罰金
    之最高數額、罰金之最低數額，以及常業犯等規定條文修正
    前、後之結果，如前述應依刑法第二條第一項前段之規定，
    就罪名及法定刑度等應整體適用行為時即修正前之規定，另
    刑法第三十條有關幫助犯之規定，亦於九十四年二月二日修
    正公布，自九十五年七月一日起施行。觀諸修正前、後該條
    之規定，僅係文字上之修正，雖不影響幫助犯要件之實質上
    變更，惟屬行為可罰性要件之變更，經比較修正前、後之規
    定，修正前之規定對被告丁○○並無不利，自應依刑法第二
    條第一項前段之規定，適用行為時之修正前刑法第三十條之
    規定，又有關易科罰金之規定，如前述亦以修正前刑法相關
    之規定有利於被告。至有關刑法緩刑之規定，不論修正前或
    修正後之規定，於被告是否符合緩刑之要件，均無影響，惟
    修正後刑法有關緩刑之規定，非有利於被告，依刑法第二條
    第一項前段之規定，自應適用行為時之規定，合先說明。核
    被告丁○○所為係犯修正前刑法第三百四十五條、修正前第
    三十條第一項之幫助常業重利罪。而被告丁○○幫助他人犯
    罪，為從犯，應依修正前刑法第三十條第二項之規定，按正
    犯之刑減輕之。
四、原審詳為查證，以被告丁○○罪證明確，依修正前刑法第三
    百四十五條、（修正前）第三十條第一項之論以幫助常業重
    利罪，並依（修正前）刑法第三十條第二項減輕之，及審酌
    被告丁○○居間介紹甲○○向被告戊○○借款，使被告戊○○得向甲○○收取與原本相不相當之重利，未能坦承犯行，
    與其犯罪之手段、目的等一切情狀，量處有期徒刑三月，並
    依修正前刑法第四十一條第一項前段、罰金罰鍰提高標準條
    例第二條之規定，諭知易科罰金之折算標準，並說明扣案如
    附表三編號二十二所示之帳冊，係被告戊○○所有供犯罪所
    用之物，爰依修正前刑法第三十八條第一項第二款之規定宣
    告沒收及被告丁○○前經臺灣臺北地方法院以八十六年度易
    緝字第號判處有期徒刑四月，緩刑二年，經臺灣高等法院以
    八十七年度上易字第三六九五號判決駁回上訴確定，緩刑期
    滿，緩刑之宣告未經撤銷，刑之宣告失其效力，而視為未受
    有期徒刑以上刑之宣告，且因一時失慮，居間介紹甲○○向
    被告戊○○借款，情節較輕，認其經此偵審程序之教訓後，
    當知警惕而無再犯之虞，併依修正前刑法第七十四條第一款
    宣告緩刑二年。檢察官提起上訴，上訴意旨略以被告丁○○
    係與被告陳玉華為共同正犯以及量刑、緩刑均有不當為由，
    指摘原判決不當等語，然查，被告丁○○未與被告戊○○共
    同經營地下錢莊，而僅應構成常業重利罪之幫助犯，已如前
    述，且無證據證明其於本件介紹告訴人甲○○向被告戊○○
    借款中獲得利益，本院亦認被告丁○○經此教訓後，已知所
    警愓當無再犯之虞，原審認事用法並無不當，量刑及緩刑之
    諭知亦稱妥適，是檢察官執此上訴為無理由，應予駁回。
五、又行為後法律有變更者，依修正前刑法第二條第一項之規定
    ，以適用裁判時法為原則，如行為時法有利於行為人，則例
    外適用行為時法；依修正後刑法第二條第一項規定，以適用
    行為時法為原則，惟如裁判時法有利於行為人，則例外的適
    用裁判時法。以往實務見解，認原判決未及比較適用新舊法
    時，上訴後，雖比較結果以舊法有利於行為人，而原判決別
    無其他撤銷事由，仍應由本院以此為由撤銷改判。惟修正後
    之規定係以適用行為時法為原則，因此原判決雖未及比較適
    用，然上訴本院後，關於常業犯、幫助犯、易科罰金以及緩
    刑之規定，經比較新舊法，行為後之法律並非較有利於行為
    人，仍應適用行為時法，則原判決適用行為時法即無不當，
    自不構成撤銷之事由，併予敘明。
據上論斷，應依刑事訴訟法第三百六十八條、第三百六十九條第
一項前段、第三百六十四條、第二百九十九條第一項前段，刑法
第二條第一項、修正前第三百四十五條、修正前第四十一條第一
項前段、現行刑法第四十二條第三項前段、修正前第三十八條第
一項第二款，罰金罰鍰提高標準條例第一條前段、修正前第二條
，現行法規所定貨幣單位折算新台幣條例第二條，判決如主文。
本案經檢察官鍾鳳玲到庭執行職務。
中　　華　　民　　國　　96　　年　　1 　　月　　5 　　日
　　　　　　　　　刑事第十五庭審判長法　官  吳昭瑩
                                    法  官  王梅英
                                    法  官  李釱任
以上正本證明與原本無異。
如不服本判決，應於收受送達後十日內向本院提出上訴書狀，其
未敘述上訴之理由者並得於提起上訴後十日內向本院補提理由書
（均須按他造當事人之人數附繕本）。
                                    書記官  洪秋帆
中　　華　　民　　國　　96　　年　　1 　　月　　5 　　日
附錄：本案論罪科刑法條全文
刑法第345條
以犯前條之罪為常業者，處5年以下有期徒刑，得併科3千元以下
罰金。
附表一：
┌──┬──┬────┬───┬──────────┬────┬──────┐
│編號│時間│地    點│借款人│借款金額、期間、方式│約定利息│償還金額    │
├──┼──┼────┼───┼──────────┼────┼──────┤
│一  │92年│臺北市中│丙○○│借款1萬元，約定借款 │20分（即│本金1萬元， │
│    │8月 │華路2段 │      │期間30日，每3天償還 │借1萬元 │利息2千元， │
│    │初  │路邊    │      │本金及利息1千2百元，│，每30日│共計償還1萬 │
│    │    │        │      │分10期償還          │利息2千 │2千元       │
│    │    │        │      │                    │元）    │            │
├──┼──┼────┼───┼──────────┼────┼──────┤
│二  │92年│臺北市中│丙○○│借款2萬元，約定借款 │20分（即│本金2萬元， │
│    │9月 │華路2段 │      │期間30日，每3天償還 │借1萬元 │利息1萬1千4 │
│    │初  │路邊    │      │本金及利息2千4百元，│，每30日│百元（註：含│
│    │    │        │      │分10期償還          │利息2千 │遲延37天利息│
│    │    │        │      │                    │元）    │），共計償還│
│    │    │        │      │                    │        │3萬1千4百元 │
├──┼──┼────┼───┼──────────┼────┼──────┤
│三  │93年│臺北市中│丙○○│借款2萬元，約定借款 │20分（即│清償本金及利│
│    │2月 │華路2段 │      │期間30日，每3天償還 │借1萬元 │息4期共計9千│
│    │14日│路邊    │      │本金及利息2千4百元，│，每30日│6百元後，迄 │
│    │    │        │      │分10期償還          │利息2千 │93年7月16日 │
│    │    │        │      │                    │元）    │再清償所餘本│
│    │    │        │      │                    │        │金及加計遲延│
│    │    │        │      │                    │        │利息1萬9千4 │
│    │    │        │      │                    │        │百元，共計償│
│    │    │        │      │                    │        │還3萬元     │
├──┼──┼────┼───┼──────────┼────┼──────┤
│四  │93年│臺北市民│甲○○│借款50萬元，約定每10│60分（即│甲○○就編號│
│    │6月 │權西路  │（江曉│天1期利息20分，預扣 │借1萬元 │4至6借款部分│
│    │28日│144巷14 │政為連│15萬元利息，交付現金│，每10日│，迄93年7月 │
│    │    │號1樓   │帶保證│35萬元，甲○○簽發紫│利息2千 │11日共計清償│
│    │    │        │人）  │芸咖啡餐飲有限公司之│元）    │本金及利息66│
│    │    │        │      │中國農民銀行大同分行│        │萬元        │
│    │    │        │      │票號：FAY0000000號、│        │            │
│    │    │        │      │FAY0000000號20萬元、│        │            │
│    │    │        │      │30萬元支票，並質押紫│        │            │
│    │    │        │      │芸咖啡餐飲有限公司2 │        │            │
│    │    │        │      │份租賃契約為擔保    │        │            │
├──┼──┼────┼───┼──────────┼────┤            │
│五  │93年│臺北市民│甲○○│借款10萬元，約定每10│60分（即│            │
│    │6月 │權西路  │（江曉│天1期利息20分，交付 │借1萬元 │            │
│    │30日│144巷14 │政為連│現金10萬元，甲○○簽│，每10日│            │
│    │    │號1樓   │帶保證│發紫芸咖啡餐飲有限公│利息2千 │            │
│    │    │        │人）  │司之中國農民銀行大同│元）    │            │
│    │    │        │      │分行票號：FAY0000000│        │            │
│    │    │        │      │號之21萬元支票及票號│        │            │
│    │    │        │      │：WG0000000號之33萬 │        │            │
│    │    │        │      │元本票，另簽署「切結│        │            │
│    │    │        │      │書」承諾如借款支票跳│        │            │
│    │    │        │      │票應無條件讓與紫芸咖│        │            │
│    │    │        │      │啡餐廳有限公司之經營│        │            │
│    │    │        │      │權予被告戊○○      │        │            │
├──┼──┼────┼───┼──────────┼────┤            │
│六  │93年│臺北市民│甲○○│借款5萬元，約定每10 │60分（即│            │
│    │7月5│權西路  │（江曉│天1期利息20分，交付 │借1萬元 │            │
│    │日  │144巷14 │政為連│現金5萬元，甲○○簽 │，每10日│            │
│    │    │號1樓   │帶保證│發紫芸咖啡餐飲有限公│利息2千 │            │
│    │    │        │人）  │司之中國農民銀行大同│元）    │            │
│    │    │        │      │分行票號：FAY0000000│        │            │
│    │    │        │      │號、FAY00000000號、 │        │            │
│    │    │        │      │FAY00000000號之23萬 │        │            │
│    │    │        │      │元支票共3張，乙○○ │        │            │
│    │    │        │      │於支票背面背書      │        │            │
├──┼──┼────┼───┼──────────┼────┼──────┤
│七  │93年│臺北市中│張世宗│借款1萬元，交付張世 │10分（即│不詳        │
│    │4月9│華路2段 │      │宗之證號：044175號臺│1萬元， │            │
│    │日  │364巷17 │      │北營業小客車駕駛人執│每30日利│            │
│    │    │弄19號  │      │業登記證影本1紙、身 │息1千元 │            │
│    │    │        │      │分證影本1紙。       │）      │            │
├──┼──┼────┼───┼──────────┼────┼──────┤
│八  │92年│臺北市中│李金興│借款3萬元，李金興簽 │20分（即│不詳        │
│    │8月 │華路2段 │      │發票號：TH027466號之│1萬元， │            │
│    │初至│364巷17 │      │9萬元本票1張        │每30日利│            │
│    │93年│弄19號  │      │                    │息2千元 │            │
│    │7月 │        │      │                    │）      │            │
│    │某日│        │      │                    │        │            │
├──┼──┼────┼───┼──────────┼────┼──────┤
│九  │92年│臺北市中│鐘成財│借款3萬元，鍾成財簽 │20分（即│不詳        │
│    │8月 │華路2段 │      │發票號：TH0000000號 │1萬元， │            │
│    │初至│364巷17 │      │之9萬元本票1張，並交│每30日利│            │
│    │93年│弄19號  │      │付車牌號碼：9A850號 │息2千元 │            │
│    │7月 │        │      │營業小客車行照影本1 │）      │            │
│    │某日│        │      │紙、鐘成財之證號：04│        │            │
│    │    │        │      │285號北營小客駕駛執 │        │            │
│    │    │        │      │業登證影本1紙及身分 │        │            │
│    │    │        │      │證影本1紙。         │        │            │
├──┼──┼────┼───┼──────────┼────┼──────┤
│十  │92年│臺北市中│王天順│借款金額不詳，交付王│20分（即│不詳        │
│    │8月 │華路2段 │      │天順之各類所得扣繳暨│1萬元， │            │
│    │初至│364巷17 │      │免扣繳憑單、簽發票號│每30日利│            │
│    │93年│弄19號  │      │：TH734552號之10萬元│息2千元 │            │
│    │7月 │        │      │本票1張及身分證影本1│）      │            │
│    │某日│        │      │紙。                │        │            │
├──┼──┼────┼───┼──────────┼────┼──────┤
│十一│92年│臺北市中│陳政基│借款金額不詳，陳政基│20分（即│不詳        │
│    │8月 │華路2段 │      │簽發支票號碼：AC1358│1萬元， │            │
│    │初至│364巷17 │      │94號之20萬元支票1張 │每30日利│            │
│    │93年│弄19號  │      │                    │息2千元 │            │
│    │7月 │        │      │                    │）      │            │
│    │某日│        │      │                    │        │            │
│    │    │        │      │                    │        │            │
│    │    │        │      │                    │        │            │
│    │    │        │      │                    │        │            │
└──┴──┴────┴───┴──────────┴────┴──────┘
 附表二：
┌──┬──┬────┬───┬──────────┬────┬──────┐
│編號│時間│地    點│借款人│借款金額、期間、方式│約定利息│償還金額    │
├──┼──┼────┼───┼──────────┼────┼──────┤
│一  │93年│臺北市中│鍾瑞平│借款1萬3千6百元     │20分（即│未償還      │
│    │1月 │華路2段 │      │                    │借1萬元 │            │
│    │13日│364巷17 │      │                    │，每30日│            │
│    │    │弄19號  │      │                    │利息2千 │            │
│    │    │        │      │                    │元）    │            │
│    │    │        │      │                    │        │            │
├──┼──┼────┼───┼──────────┼────┼──────┤
│二  │92年│臺北市中│田廷輝│借款1萬元           │20分（即│未償還      │
│    │8月 │華路2段 │      │                    │借1萬元 │            │
│    │初至│364巷17 │      │                    │，每30日│            │
│    │93年│弄19號  │      │                    │利息2千 │            │
│    │7月 │        │      │                    │元）    │            │
│    │間某│        │      │                    │        │            │
│    │日  │        │      │                    │        │            │
├──┼──┼────┼───┼──────────┼────┼──────┤
│三  │93年│臺北市中│年籍不│借款2萬元           │20分（即│分次償還2千4│
│    │3月 │華路2段 │詳（帳│                    │借1萬元 │百元、1千元 │
│    │11日│364巷17 │冊載為│                    │，每30日│            │
│    │    │弄19號  │阿西）│                    │利息2千 │            │
│    │    │        │      │                    │元）    │            │
├──┼──┼────┼───┼──────────┼────┼──────┤
│四  │92年│臺北市中│吳松坪│借款10萬元          │10分（即│不詳        │
│    │8月 │華路2段 │（帳冊│                    │借1萬元 │            │
│    │初至│364巷17 │載為中│                    │，每30日│            │
│    │93年│弄19號  │興）  │                    │利息1千 │            │
│    │7月 │        │      │                    │元）    │            │
│    │間某│        │      │                    │        │            │
│    │日  │        │      │                    │        │            │
├──┼──┼────┼───┼──────────┼────┼──────┤
│五  │92年│臺北市中│許桂芬│借款1萬元           │20分（即│不詳        │
│    │11月│華路2段 │（帳冊│                    │借1萬元 │            │
│    │4日 │364巷17 │載為西│                    │，每30日│            │
│    │    │弄19號  │阿芬）│                    │利息2千 │            │
│    │    │        │      │                    │元）    │            │
├──┼──┼────┼───┼──────────┼────┼──────┤
│六  │92年│臺北市中│年籍不│借款2萬元，約定見三 │20分（即│未償還      │
│    │11月│華路2段 │詳（帳│見六，即每月繳本息3 │借1萬元 │            │
│    │23日│364巷17 │冊載為│次，借款一萬元則每次│，每30日│            │
│    │    │弄19號  │郭）  │4000元，一個月共1萬2│利息2千 │            │
│    │    │        │      │千元，本息一起還。  │元）    │            │
├──┼──┼────┼───┼──────────┼────┼──────┤
│七  │93年│臺北市中│王明禮│借款1萬元           │20分（即│不詳        │
│    │4月6│華路2段 │      │                    │借1萬元 │            │
│    │日  │364巷17 │      │                    │，每30日│            │
│    │    │弄19號  │      │                    │利息2千 │            │
│    │    │        │      │                    │元）    │            │
├──┼──┼────┼───┼──────────┼────┼──────┤
│八  │92年│臺北市中│陳又寧│借款2萬元           │20分（即│不詳        │
│    │12月│華路2段 │（帳冊│                    │借1萬元 │            │
│    │24日│364巷17 │載為陳│                    │，每30日│            │
│    │    │弄19號  │文寧）│                    │利息2千 │            │
│    │    │        │      │                    │元）    │            │
├──┼──┼────┼───┼──────────┼────┼──────┤
│九  │92年│臺北市中│年籍不│借款1萬元、2萬元    │20分（即│不詳        │
│    │12月│華路2段 │詳（帳│                    │借1萬元 │            │
│    │2日 │364巷17 │冊載為│                    │，每30日│            │
│    │、同│弄19號  │江先生│                    │利息2千 │            │
│    │年月│        │）    │                    │元）    │            │
│    │15日│        │      │                    │        │            │
├──┼──┼────┼───┼──────────┼────┼──────┤
│十  │93年│臺北市中│劉解喜│借款2萬元           │20分（即│不詳        │
│    │5月 │華路2段 │久（帳│                    │借1萬元 │            │
│    │21日│364巷17 │冊載為│                    │，每30日│            │
│    │    │弄19號  │劉解玖│                    │利息2千 │            │
│    │    │        │）    │                    │元）    │            │
├──┼──┼────┼───┼──────────┼────┼──────┤
│十一│92年│臺北市中│王文中│借款1萬5千元        │20分（即│不詳        │
│    │11月│華路2段 │      │                    │借1萬元 │            │
│    │27日│364巷17 │      │                    │，每30日│            │
│    │    │弄19號  │      │                    │利息2千 │            │
│    │    │        │      │                    │元）    │            │
├──┼──┼────┼───┼──────────┼────┼──────┤
│十二│93年│臺北市中│年籍不│借款1萬元           │20分（即│不詳        │
│    │2月 │華路2段 │詳（帳│                    │1萬元， │            │
│    │10日│364巷17 │冊載為│                    │每30日利│            │
│    │    │弄19號  │許家保│                    │息2千元 │            │
│    │    │        │）    │                    │）      │            │
├──┼──┼────┼───┼──────────┼────┼──────┤
│十三│93年│臺北市中│年籍不│借款3萬元           │20分（即│不詳        │
│    │3月5│華路2段 │詳（帳│                    │1萬元， │            │
│    │日  │364巷17 │冊載為│                    │每30日利│            │
│    │    │弄19號  │許家保│                    │息2千元 │            │
│    │    │        │）    │                    │）      │            │
├──┼──┼────┼───┼──────────┼────┼──────┤
│十四│92年│臺北市中│游文賢│各借款1萬元         │20分（即│不詳        │
│    │12月│華路2段 │、郭（│                    │1萬元， │            │
│    │5日 │364巷17 │游文賢│                    │每30日利│            │
│    │    │弄19號  │之友人│                    │息2千元 │            │
│    │    │        │）    │                    │）      │            │
├──┼──┼────┼───┼──────────┼────┼──────┤
│十五│92年│臺北市中│林國勳│各借款1萬元         │20分（即│不詳        │
│    │12月│華路2段 │（帳冊│                    │1萬元， │            │
│    │9日 │364巷17 │載為簡│                    │每30日利│            │
│    │、同│弄19號  │）    │                    │息2千元 │            │
│    │年月│        │      │                    │）      │            │
│    │21日│        │      │                    │        │            │
├──┼──┼────┼───┼──────────┼────┼──────┤
│十六│93年│臺北市中│年籍不│借款1萬元           │20分（即│不詳        │
│    │2月 │華路2段 │詳（帳│                    │1萬元， │            │
│    │10日│364巷17 │冊載為│                    │每30日利│            │
│    │    │弄19號  │阿泉）│                    │息2千元 │            │
│    │    │        │      │                    │）      │            │
├──┼──┼────┼───┼──────────┼────┼──────┤
│十七│93年│臺北市中│范陽福│借款1萬元           │20分（即│不詳        │
│    │2月 │華路2段 │（帳冊│                    │1萬元， │            │
│    │10日│364巷17 │載為范│                    │每30日利│            │
│    │    │弄19號  │揚德）│                    │息2千元 │            │
│    │    │        │      │                    │）      │            │
├──┼──┼────┼───┼──────────┼────┼──────┤
│十八│93年│臺北市中│黃萬德│借款2萬元           │20分（即│不詳        │
│    │2月 │華路2段 │      │                    │1萬元， │            │
│    │13日│364巷17 │      │                    │每30日利│            │
│    │    │弄19號  │      │                    │息2千元 │            │
│    │    │        │      │                    │）      │            │
├──┼──┼────┼───┼──────────┼────┼──────┤
│十九│93年│臺北市中│鄭茂盛│借款3萬元           │20分（即│不詳        │
│    │3月 │華路2段 │      │                    │1萬元， │            │
│    │17日│364巷17 │      │                    │每30日利│            │
│    │    │弄19號  │      │                    │息2千元 │            │
│    │    │        │      │                    │）      │            │
├──┼──┼────┼───┼──────────┼────┼──────┤
│二十│93年│臺北市中│李啟榮│借款5萬元           │20分（即│不詳        │
│    │4月2│華路2段 │      │                    │1萬元， │            │
│    │日  │364巷17 │      │                    │每30日利│            │
│    │    │弄19號  │      │                    │息2千元 │            │
│    │    │        │      │                    │）      │            │
├──┼──┼────┼───┼──────────┼────┼──────┤
│二一│93年│臺北市中│黃囊  │借款1萬5千元        │20分（即│不詳        │
│    │4月 │華路2段 │      │                    │1萬元， │            │
│    │26日│364巷17 │      │                    │每30日利│            │
│    │    │弄19號  │      │                    │息2千元 │            │
│    │    │        │      │                    │）      │            │
├──┼──┼────┼───┼──────────┼────┼──────┤
│二二│93年│臺北市中│羅志賢│借款1萬元           │20分（即│不詳        │
│    │6月 │華路2段 │（帳冊│                    │1萬元， │            │
│    │21日│364巷17 │載為歡│                    │每30日利│            │
│    │    │弄19號  │喜）  │                    │息2千元 │            │
│    │    │        │      │                    │）      │            │
└──┴──┴────┴───┴──────────┴────┴──────┘
 附表三：
┌──┬──────────────────────┬────┬──────┐
│編號│扣案物品                                    │數量    │頁數        │
├──┼──────────────────────┼────┼──────┤
│一  │甲○○所書立切結書                          │1張     │偵一卷第50頁│
├──┼──────────────────────┼────┼──────┤
│二  │甲○○所簽發支票號碼：FAY0000000號之23萬元支│各1張   │偵一卷第51頁│
│    │票暨退票理由單                              │        │            │
├──┼──────────────────────┼────┼──────┤
│三  │陳淑玲所簽發票號：TH0000000號之10萬元本票   │1張     │偵一卷第52頁│
├──┼──────────────────────┼────┼──────┤
│四  │思夢精品店支票號碼：SL0000000號之9萬2千3百元│1張     │偵一卷第52頁│
│    │支票                                        │        │            │
├──┼──────────────────────┼────┼──────┤
│五  │陳政基所簽發支票號碼：AC0000000號之20萬元支 │1張     │偵一卷第52頁│
│    │票                                          │        │            │
├──┼──────────────────────┼────┼──────┤
│六  │王天順所簽發票號：TH734552號之10萬元本票    │1張     │偵一卷第54頁│
├──┼──────────────────────┼────┼──────┤
│七  │李金興所簽發票號：TH027466號之9萬元本票     │1張     │偵一卷第54頁│
├──┼──────────────────────┼────┼──────┤
│八  │鍾成財所簽發票號：TH0000000號之9萬元本票    │1張     │偵一卷第54頁│
├──┼──────────────────────┼────┼──────┤
│九  │劉月玲所簽發支票號碼：FA0000000號之6萬元支票│1張     │偵一卷第56頁│
│    │暨退票理由單                                │        │            │
├──┼──────────────────────┼────┼──────┤
│十  │鍾成財之車號：9A850號營業小客車行照影本     │1張     │偵一卷第57頁│
├──┼──────────────────────┼────┼──────┤
│十一│鍾成財之證號：042885號臺北營業小客車駕駛人執│1張     │偵一卷第57頁│
│    │業登記證影本                                │        │            │
├──┼──────────────────────┼────┼──────┤
│十二│王天順之各類所得扣繳暨免扣繳憑單            │1張     │偵一卷第58頁│
├──┼──────────────────────┼────┼──────┤
│十三│王天順身分證影本                            │1張     │偵一卷第59頁│
├──┼──────────────────────┼────┼──────┤
│十四│鍾成財身分證影本                            │1張     │偵一卷第59頁│
├──┼──────────────────────┼────┼──────┤
│十五│張世宗之證號：044175號臺北營業小客車駕駛人執│1張     │偵一卷第61頁│
│    │業登記證影本                                │        │            │
├──┼──────────────────────┼────┼──────┤
│十六│張世宗身分證影本                            │1張     │偵一卷第61頁│
├──┼──────────────────────┼────┼──────┤
│十七│93年7月空白證明書                           │1張     │偵一卷第62頁│
├──┼──────────────────────┼────┼──────┤
│十八│甲○○所簽發票號：WG0000000號之33萬元本票   │1張     │偵一卷第63頁│
├──┼──────────────────────┼────┼──────┤
│十九│甲○○所簽發支票號碼：FAY0000000號之23萬元支│1張     │偵一卷第64頁│
│    │票                                          │        │            │
├──┼──────────────────────┼────┼──────┤
│二十│甲○○所簽發支票號碼：FAY0000000號之11萬元支│1張     │偵一卷第64頁│
│    │票                                          │        │            │
├──┼──────────────────────┼────┼──────┤
│二一│甲○○所簽發支票號碼：FAY0000000號之23萬元支│1張     │偵一卷第64頁│
│    │票                                          │        │            │
├──┼──────────────────────┼────┼──────┤
│二二│戊○○所書寫帳冊                            │1本     │偵一卷第77至│
│    │                                            │        │129頁（原本 │
│    │                                            │        │存偵2卷第206│
│    │                                            │        │頁證物袋內）│
└──┴──────────────────────┴────┴──────┘
